【裁判字號】    93,訴,509
【裁判日期】    950815
【裁判案由】    損害賠償
【裁判全文】
臺灣新竹地方法院民事判決               93年度訴字第509號
原      告  甲○○
            庚○○○
前列二人共同
訴訟代理人  己○○
被      告  辛○○
                        八樓
            癸○○
            丙○○
兼前列三人
共同訴訟代  徐文宗律師
理人
                        一
複代理人    乙○○
                        一
被      告  戊○○
上列當事人間損害賠償事件，本院於民國95年7月17日辯論終結
，判決如下：
    主      文
原告之訴及假執行之聲請均駁回。
訴訟費用由原告負擔。
    事實及理由
壹、程序方面：
一、按訴狀送達後，原告不得將原訴變更或追加他訴，但請求之
    基礎事實同一，或擴張或減縮應受判決事項之聲明者，不在
    此限，民事訴訟法第255條第1項第2、3款均定有明文。查原
    告起訴時，原係列辛○○、徐文宗、癸○○、戊○○為被告
    ，並主張其中被告辛○○、徐文宗為訴外人雅集興業股份有
    限公司（以下簡稱雅集公司）之清算人，於雅集公司進行清
    算事宜時，該二被告就清算事務之執行，係屬雅集公司之負
    責人，詎其二人竟於進行該公司之清算事宜時，明知該公司
    對二名原告各負有返還出資款一百萬元之債務，竟故意不依
    規定先清償該公司對原告所負之上開債務，即進行股東之剩
    餘財產之分配，致原告上開對該公司之債權未受清償而受有
    損害，爰依民法侵權行為損害賠償及公司法第二十三條之規
    定，請求被告辛○○、徐文宗連帶賠償原告各一百萬元及其
    遲延利息等情，並依民法侵權行為損害賠償及公司法第二十
    三條之規定，請求被告戊○○給付原告各一百萬元及其遲延
    利息，併同依民法侵權行為損害賠償及公司法第二十三條之
    規定，以及民法買賣之法律關係，請求被告癸○○給付原告
    各一百萬元及其遲延利息，且主張被告辛○○及徐文宗，與
    被告戊○○、癸○○間，對原告係負不真正連帶債務之關係
    。嗣原告於訴訟中，另主張丙○○於上開公司之清算過程中
    ，擔任監察人，亦屬公司之負責人，詎其於清算過程中，於
    明知該公司對二名原告各負有返還出資款一百萬元之債務之
    情況下，竟未善盡其監督之責，未依規定讓辛○○、徐文宗
    二被告先清償該公司對原告所負之上開債務，即進行股東之
    剩餘財產之分配，致原告上開對該公司之債權未受清償而受
    有損害，爰一併追加列丙○○為被告，並依前述之民法侵權
    行為損害賠償及公司法第二十三條之規定，請求其與其中之
    被告徐文宗、辛○○連帶賠償原告上開金額，而經查原告追
    加列丙○○為被告加以請求，其所主張之事實，其基礎事實
    核與原告原對被告辛○○、徐文宗所主張者為同一，即均係
    清算過程中之不法侵權行為，是原告此部分追加列丙○○為
    被告加以請求，揆諸上開之規定，程序上應予准許。又原告
    於起訴時，其請求給付各原告之金額，原為本金一百萬元及
    自七十九年起至清償日止按年息百分之五計算之利息，嗣於
    訴訟中，原告先後變更其各請求之金額為「本金一百零一萬
    五千元，及自八十年十月一日起至清償日止按年息百分之五
    計算之利息」、「本金一百萬元，及自起訴狀繕本送達翌日
    起至清償日止按年息百分之五計算之利息」，此核屬原告訴
    之聲明之擴張、減縮，揆諸上開之規定，程序上亦應准許。
    故本件原告之聲明，其各請求之數額，已變更為「本金一百
    萬元，及自起訴狀繕本送達翌日起至清償日止按年息百分之
    五計算之利息」。
二、被告戊○○經合法通知，未於言詞辯論期日到場，核無民事
    訴訟法第三百八十六條各款所列情形，爰依原告聲請，由其
    一造辯論而為判決。
貳、實體部分：
一、原告主張：
（一）緣被告戊○○等人於七十九年間，對外籌募設立雅集公司
      ，原告甲○○及庚○○○之被繼承人陳秀斗（陳秀斗於八
      十九年五月二十二日死亡，有關其下述之認購十萬股所生
      對雅集公司之返還股款（出資款）之債權，已由被告庚○○○一人繼承，又原告甲○○及訴外人陳秀斗二人，以下
      簡稱原告甲○○等二人），乃於當時各認十萬股，並於七
      十九年四月七日各繳交一百萬元認股金。嗣因發現該公司
      所募資本額與其募股時所稱之六億元不符，即於八十年四
      月七日以存證信函聲明撤回所認股份，而因被告戊○○於
      七十九年十二月十六日召開之第一次發起人會議，被選任
      為雅集公司董事長，原告甲○○等二人乃多次與其協商退
      回股款之事宜。詎被告戊○○明知原告甲○○等二人從未
      同意擔任雅集公司發起人，亦未參與任何發起人會議及召
      股章程訂定事宜，並已聲明撤回認股，竟於偽造其二人之
      印章後，蓋在八十年四月二十六日訂立之章程後所附發起
      人名冊上，而後被告戊○○以該偽造之發起人名冊及公司
      章程向經濟部申請公司設立登記，惟因申請文件不符規定
      而須加以補正，被告戊○○竟再於八十年五月二十二日召
      開第二次發起人會議，並偽造原告甲○○等二人出席該次
      會議之不實會議記錄，持向經濟部申請公司設立登記，經
      於八十年五月三十一日核准登記。然有關被告戊○○上開
      偽造文書犯行，已經台灣高等法院有罪判決確定。
（二）原告甲○○等二人既於公司成立前已聲明撤回認股，其等
      所繳之股款自不能納入雅集公司之資本，而被告戊○○在
      公司設立登記前之發起人會議中被選為董事長，為公司籌
      備業務之負責人，依法即應將上開款項返還原告甲○○等
      二人始為合法，且因戊○○之違法行為，故意將原應返還
      原告甲○○等二人之款項納為公司資本，造成原告甲○○
      等二人在實質上非公司股東，但形式上卻登記有雅集公司
      股份之現象，經原告甲○○等二人與雅集公司多次協議後
      ，於八十年九月六日由被告戊○○代表雅集公司與原告甲○○等二人達成協議，雙方同意於雅集公司向銀行之貸款
      撥款後三日內，或至遲於八十年九月三十日前，以二百零
      三萬元代為轉讓，並付清二百零三萬元予原告甲○○等二
      人，亦即以原告甲○○等二人先前所繳合計之二百萬元，
      另加計三萬元之利息，被告癸○○並允諾找人來認購，否
      則即由其自行認購。嗣因雅集公司未履行該給付義務，原
      告甲○○等二人乃訴請雅集公司履行契約，惟台灣高等法
      院誤認原告甲○○等二人為雅集公司之發起人，乃認雅集
      公司僅負有代原告甲○○等二人轉讓持有之股份，於轉讓
      股份取得股款後始有給付之義務，判決原告甲○○等二人
      敗訴。惟上開民事判決之基礎事實，即原告甲○○等二人
      形式上為雅集公司發起人之事，已經其後之刑事確定判決
      認定係遭被告戊○○偽造所致，是原告甲○○等二人非該
      公司之發起人及股東之情，即可認定，故原告甲○○等二
      人所繳之款項既非公司資本，依法應返還該二人，更無所
      謂股份轉讓之可言。惟因被告戊○○以偽造文書方式將應
      返還原告甲○○等二人之款項納為公司資本，依法雅集公
      司即應依減資程序，將雅集公司資本減少二百萬元，並將
      該款項返還原告甲○○等二人，始為正辦。基此，雅集公
      司無論依前述協議書所負之給付義務，或因未履行該協議
      書所負之損害賠償責任，均負有應給付原告甲○○等二人
      該二百零三萬元之債務。嗣雅集公司於87年12月18日被經
      濟部撤銷公司設立登記，原告甲○○等二人得悉後，即於
      八十八年三月一日發函予雅集公司及當時之公司董事長壬○○，表示請求返還先前出資之合計二百萬元款項之意思
      ，且其後原告甲○○等二人於得悉雅集公司有向法院呈報
      清算人為被告辛○○及徐文宗後，乃於89年4月9日向被告
      辛○○、徐文宗申報債權200萬元。詎被告辛○○、徐文
      宗當時擔任雅集公司之清算人，另被告丙○○擔任清算程
      序中之監察人，其等從事先接觸到上開存證信函及刑事確
      定判決，以及被告癸○○之告知，於清算過程前或過程中
      ，在分配公司之剩餘財產予股東前，早已明知原告甲○○
      等二人非雅集公司之股東及發起人，雅集公司對原告甲○○等二人所負者係返還合計二百萬元出資股款之債務，乃
      其等竟故意不先清償公司對原告二人所負之前開二百萬元
      之債務，即進行股東之剩餘財產之分配，其後原告二人始
      自癸○○處，各取得十五萬九千九百七十元，致原告二人
      上開對該公司之債權未受清償而受有損害。
（三）本件被告辛○○、徐文宗、丙○○於進行前述公司之清算
      業務時，亦有故意為不實清算，致原告受分配金額短少之
      情事，此依被告提出之清算資料，其中單是該公司89年以
      後之總分類帳（即被告於九十五年三月一日以呈報狀提出
      之總分類帳）中，有關科目1112之銀行存款部分，與其所
      列清算期間雅集公司僅有之台灣銀行及台灣中小企業銀行
      存款動用明細【即被告於九十三年十月四日以答辯（二）
      狀提出之台銀及企銀銀行存款動用明細】排列對照後，各
      項收支之日期、數額部分均不符合之情形，可資證明。故
      原告否認被告癸○○所分別匯給二位原告之各十五萬九千
      九百七十元之款項，即為清算後股東分配之剩餘款，則依
      舉證責任分配原則，原告甲○○等二人既於先前各出資10
      0萬元，公司清算後應返還該出資，被告既主張清算後每
      股僅能分得1.5元，自應就其該事實負舉證之責任，被告
      迄今未能舉證以實其說，自有故意清算不實，而造成原告
      損害之情形，是原告據此主張被告辛○○、徐文宗、丙○○應連帶對原告負侵權行為損害賠償責任，自屬有據。
（四）按「股份有限公司之清算人、監察人於執行職務範圍內，
      均為公司負責人。」、「公司負責人對公司業務之執行，
      如違反法令致他人受有損害時，對他人應與公司負連帶賠
      償責任。」、「數人共同侵害他人權利者，應負連帶賠償
      責任。」分別為公司法第8條、第23條、民法第185條第1
      項所明定。此外，共同侵權行為人間不以有意思聯絡為必
      要，只要各行為人間之行為均為所生損害之共同原因，即
      所謂行為關聯共同，即足成立共同侵權行為（見司法院66
      .6.1 日（66）院臺參字第0578號令例變字第1號）。從而
      ，公司負責人有數人，於執行相同職務，若違反法令致他
      人受有損害，即應負連帶賠償責任。又「公司法第二十三
      條所謂公司業務之執行，指公司負責人處理有關公司之事
      務而言。公司進行清算，亦屬公司負責人執行業務之範圍
      。」（最高法院六十五年台上字第三０三一號判例參照）
      ，依上所述，就原告甲○○等二人對雅集公司享有合計二
      百萬元之債權及已請求該公司返還出資清償該債務乙事，
      被告辛○○、徐文宗及丙○○自始即已深知，詎被告辛○○、徐文宗身為雅集公司之清算人，被告丙○○為雅集公
      司清算之監察人，其等卻於執行公司清算職務違反法令，
      於雅集公司資產明顯足夠清償其所積欠之所有債權人之債
      務之清況下，故意不依法先清償該公司所積欠原告二人之
      上開債務，並有清算不實之情形，致原告二人各受有該一
      百萬元債務迄今未受清償之損害，自已對原告構成侵權行
      為，並應對原告各負連帶賠償責任。是原告爰依民法侵權
      行為損害賠償及公司法第二十三條之規定，請求被告辛○○、徐文宗及丙○○連帶賠償原告之損失各一百萬元及其
      法定遲延利息。又被告戊○○明知原告甲○○等二人已撤
      回認股，依法應將其等所繳之認股金各一百萬元予以返還
      ，詎被告戊○○竟故意偽造原告甲○○等二人之名義，向
      主管機關申請登記其二人為公司發起人、股東，並將應返
      還其二人之認股金納為公司資本，嗣後亦不辦理減資將該
      非屬公司資本之款項返還其二人，是被告戊○○當時為公
      司負責人，執行職務有違背法令，致原告二人遭受損害，
      且其行為與原告所受損害之間有相當因果關係，自應對原
      告負損害賠償責任，原告爰依民法侵權行為及公司法第二
      十三條規定請求其負賠償責任。再者，被告癸○○在戊○○前述之偽造文書罪之刑事判決確定後，於84年擔任雅集
      公司負責人時，已知原告甲○○等二人之出資並非公司資
      本，公司應辦理減資將原告甲○○等二人之出資款各一百
      萬元予以返還，詎其卻不為辦理，且其在之前代表雅集公
      司與原告甲○○等二人達成協議，由其負責找人來認股，
      或由其自己認股後，卻又不代表雅集公司履行該協議，核
      其所為已違反公司法第137條第4款、第152條等規定，是
      其執行職務違背法令，致原告受有損害，原告亦得依民法
      侵權行為及公司法第二十三條之規定，請求其各給付原告
      一百萬元及其遲延利息。又因被告癸○○於八十四年擔任
      雅集公司負責人期間，將形式上登記在原告甲○○等二人
      名下之股份，以買賣之意思移轉至其名下，是原告甲○○
      等二人與被告癸○○間，就前述之股份亦成立買賣契約關
      係，惟被告癸○○迄今仍未履行給付價金之義務，是原告
      二人亦得併依買賣之法律關係向被告癸○○請求。又被告
      辛○○、徐文宗、丙○○三人須對原告連帶負責，惟其三
      人與被告戊○○暨被告癸○○三組人之間，並非基於同一
      侵權行為之原因事實而造成原告上開之損害，是其三組人
      間對原告所負之損害賠償責任，乃係不真正連帶債務之關
      係。爰並聲明：１、被告辛○○、徐文宗、丙○○應連帶
      各給付原告壹佰萬元，並自起訴狀繕本送達翌日起至清償
      日止，按年息百分之五計算之利息；２、被告戊○○應各
      給付原告壹佰萬元，並自起訴狀繕本送達翌日起至清償日
      止，按年息百分之五計算之利息；３、被告癸○○應各給
      付原告壹佰萬元，並自起訴狀繕本送達翌日起至清償日止
      ，按年息百分之五計算之利息；４、被告中任一人為給付
      時，其他被告即免給付義務：５、訴訟費用由被告連帶負
      擔；６、請准原告供擔保為假執行之宣告。
（五）雖到場被告（即被告辛○○、徐文宗、丙○○、癸○○）
      辯稱：本件原告既已於九十年間對其等提出刑事背信、侵
      占罪等之告訴，惟卻至九十三年間始提起本件訴訟主張損
      害賠償請求權，已逾二年之時效期間云云，惟查，按消滅
      時效，自請求權可行使時起算，民法第128條前段定有明
      文。而原告甲○○等二人於雅集公司清算期間已依法申報
      債權，然在雅集公司清算終結前，原告二人無法預知該債
      權將來是否會受清償而受有損害，故原告二人之前述損害
      賠償請求權在91年間清算終結前，尚不能向雅集公司行使
      ，消滅時效期間自未開始起算，嗣原告於得知清算終結後
      2年內提起本訴，並未罹於消滅時效。故被告上開所辯云
      云，尚屬無據。
（六）至於到場被告雖辯稱：本件雅集公司依前述之協議書內容
      ，並未對原告二人負有交付款項合計二百萬元之債務，且
      依前民事事件即台灣高等法院八十一年度上更（一）字第
      三六九號、最高法院八十二年度台上字第一八四三號民事
      確定判決（以下簡稱前案確定判決），已認定雅集公司未
      對原告甲○○等二人負有返還出資款二百萬元之債務，且
      其理由中亦認定原告甲○○等二人係雅集公司之發起人及
      股東，是縱使刑事確定判決認定被告戊○○有偽造原告甲○○等二人之發起人名義之情形，惟除非已有另一民事再
      審確定判決推翻前述之前案確定判決之認定及結果，否則
      均應受該前案確定判決既判力效力、判決理由中爭點效之
      拘束，雅集公司既未對原告二人負有返還該二百萬元之債
      務，被告辛○○、徐文宗、丙○○於執行清算業務時未清
      償原告該等款項，並無不法，被告癸○○亦不需對原告負
      損害賠償責任云云，惟查，本件原告之請求其訴訟標的主
      要為損害賠償請求權，核與前案確定判決之訴訟標的為契
      約上請求權本屬不同，且當事人亦有不同，故本件與該前
      案事件並非同一事件，即無受前案既判力效力拘束之問題
      。且該前案於判決理由中，就有關原告甲○○等二人是否
      為雅集公司之股東、發起人一事，在該前案中當事人並未
      盡其主張、舉證之能事，法院亦未對其為實質之審理。是
      原告甲○○等二人是否為雅集公司之股東，非該前案訴訟
      關於主要爭點之判斷，亦非該案為判決主文所必要不可缺
      之前提判斷，更非本件所得合理預測之情形，自不生所謂
      前案之爭點效。況該前案確定判決所認定之前提事實，即
      原告甲○○等二人為雅集公司之發起人乙事，既已為前述
      在後之刑案確定判決之認定所推翻，縱原告甲○○等二人
      未就該前案確定判決，提起再審之訴以為救濟，惟該民事
      確定判決所認定之有關原告甲○○等二人為雅集公司之發
      起人乙節，已不足再作為認定事實之基礎。又確定判決之
      既判力，原則上以事實審言詞辯論終結時為基準，經查原
      告甲○○等二人先前所退之股份，於84年間為被告癸○○
      依協議書所載而自行認股購買後，登記在其名下，此為上
      開民事判決確定後所發生之新事實，則雅集公司已因停止
      條件成就，而負有給付原告甲○○等二人各一百萬元之債
      務。是被告以前案確定判決之認定結果，辯稱雅集公司既
      不對原告二人負有返還出資款各一百萬元之債務，則被告
      辛○○、徐文宗、丙○○於執行清算業務時未清償原告該
      等款項，並無不法，被告癸○○亦不需對原告負損害賠償
      責任云云，亦屬無據。況按公司法第6條規定：「公司非
      在中央主管機關登記，並發給執照後，不得成立。」，而
      因原告甲○○等二人在80年4月7日已合法撤回認股，雅集
      公司是在80年5月31日始核准登記成立，已如前述，是原
      告甲○○等二人非雅集公司發起人或股東至明，渠等交付
      之200萬元，雅集公司本負有返還予原告甲○○等二人之
      義務。縱被告戊○○以偽造文書方式將該款項納為公司資
      本，原告甲○○等二人並不因此成為公司股東，雅集公司
      亦不因而免除返還出資之義務，而原告甲○○等二人於八
      十年九月間會與雅集公司簽訂前述之協議書，係因為避免
      雅集公司辦理減資程序處理退款事宜，故約定由雅集公司
      先行貸款清償上開債務，由被告癸○○來認下該股份，是
      無論依該協議書之內容，或依前述原告甲○○等二人於公
      司成立前已為撤回認股之行為，雅集公司確對原告甲○○
      等二人負有交還出資款合計二百萬元之債務。故原告二人
      對雅集公司確有合計200萬元之返還出資款之債權存在，
      被告上開所辯云云，亦無足採。
（七）至於到場被告辛○○、徐文宗、丙○○辯稱：縱使雅集公
      司對原告甲○○等二人負有返還出資款合計二百萬元之債
      務，惟其等於清算過程中並不知該情事，也無從知悉，而
      原告所提出於八十八年三月一日，以己○○名義寄發之所
      謂要求退還出資款二百萬元之存證信函、於八十九年四月
      九日以己○○名義寄發之所謂申報債權二百萬元之存證信
      函、前述之協議書及刑案確定判決等資料，其等於清算過
      程中均未看過，也不知其內容，且依清算當時之股東名冊
      所載，原告甲○○等二人並未列明在上，故被告等於清算
      當時，未對原告甲○○等二人交付合計二百萬元之款項，
      並無何疏失及不法可言云云，惟查，前述八十八年三月一
      日所寄發要求退還出資款二百萬元予原告甲○○等二人之
      存證信函、八十九年四月九日寄發之申報債權二百萬元之
      存證信函、前述之協議書及刑案確定判決等資料，既於雅
      集公司進行清算之前或清算中即已存在，且係攸關雅集公
      司與原告甲○○等二人間有關前述出資款退款之相關資料
      ，衡情於進行雅集公司之清算事宜時，公司人員不可能未
      將該等資料交接予相關之清算進行人員，況依被告癸○○
      在台灣高等法院83年度上更二字第617號刑事案件（按應
      係癸○○在台灣台中地方法院檢察署九十年度他字第二九
      二號偵查案）中，所提出之「雅集興業公司與己○○事件
      說明書」中記載：「本人於八十四年六月底接到台灣高等
      法院八十三年度上字訴字第三九六三號判決文時，與周燦
      雄律師討論後，認為甲○○與陳秀斗均已成為『非股東』
      之身分」，而證人張莉芳出具之書面聲明亦記載：「．．
      ．由法院判決陳、江二人已由股東轉為債權人，因而未在
      列入股東名冊並將股份暫寄本人名下。現公司被經濟部註
      銷並已清算在即，請即將陳、江二人列入清算名冊交由清
      算人處理．．．」，又被告徐文宗給被告癸○○之手寫的
      便函內亦載明：「八十四年六月高院判定前董事長戊○○
      偽造文書。陳、江二君已由股東關係轉為債權、債務關係
      。從此以後陳、江二人的股票暫寄董事長之名下。」，再
      者，雅集公司因前負責人即被告戊○○偽造文書一事，被
      經濟部撤銷登記後，該公司於88年1月11日提起訴願，在
      訴願理由中載明：「眾多股東中僅有1人（指陳秀斗）遭
      原董事長冒用，卻要使．．．是本件只要讓被冒名之股東
      『退股』，即可善了整個事件．．．」，而被告徐文宗為
      執業律師，又是該訴願案件之送達代收人，且參以徐文宗
      於九十年四月間在被「告訴」背信、侵占等案件時，所提
      出予地檢署之陳述狀中，亦已提及「告訴人（即原告甲○○）並非雅集公司之股東，告訴人已退股，已非雅集公司
      之發起設立人... 從而告訴人已非雅集公司之股東甚明..
      .. 告訴人於伊始已自認非雅集公司之股東」等情，是依
      上開之說明，在在證明於清算過程中，在分配剩餘財產予
      公司股東之前，被告辛○○、徐文宗、丙○○早已知悉原
      告二人與雅集公司間有前述二百萬元之出資款退還之債權
      、債務關係之存在，其等辯稱當時不知道云云，應與事實
      不符。
（八）至於被告另稱渠等於89年4月9日始收受原告甲○○等二人
      之申報債權之通知，已逾申報債權期限，其等未列入債權
      亦未違反法令云云。惟查，雅集公司係在88年1月10日臨
      時股東會決議辦理清算，而被告辛○○及徐文宗二人在同
      日即就任清算人，並開始進行清算事務，原告甲○○等二
      人於88年3月1日，即雅集公司已開始清算，但尚未公告請
      債權人陳報清算債權時，即以存證信函請求雅集公司依約
      清償203萬元債務，此自屬陳報清算債權之舉。況公司開
      始清算後，所有之債權均為清算債權，清算人應個別通知
      各個已知債權人申報債權，並應將已知之債權列入分配。
      至於公司法規定清算人應行公告，催告債權人於一定期限
      內申報債權，是為保障無法個別通知之公司債權人利益而
      設，非謂應於公告申報債權期限內申報之債權，始得列為
      清算債權，此觀公司法第327條但書規定自明。更遑論原
      告甲○○等二人於得知被告徐文宗、辛○○二人係雅集公
      司之清算人後，乃另於89年4月9日再向渠等申報債權，是
      被告辯稱原告甲○○等二人先前之申報債權已逾期，依法
      該等債權不應列入清算範圍內，則其等未予處理該債權並
      無不法云云，亦屬無據。
（九）至於被告癸○○另辯稱：原告甲○○等二人當時係將其等
      對公司之股份信託登記在其名下，雙方間就該股份並無買
      賣關係云云，惟原告予以否認，蓋依原告甲○○等二人與
      雅集公司簽立之前述協議書，係載明被告癸○○同意找人
      來認購，如無人認購則即由其自行認購，嗣被告癸○○果
      依該協議書於84年自行認購該等股份，是依該協議書之內
      容，可認被告癸○○係因向原告甲○○等二人購買該股份
      而受讓股份，其間成立有買賣關係，並非信託關係，則原
      告二人就被告癸○○，另主張依買賣關係請求其給付原告
      股份之價金各一百萬元，即屬有據，被告癸○○辯稱與原
      告間係成立信託關係云云，並無理由。
二、被告辛○○、徐文宗、丙○○、癸○○固不爭執前述刑案確
    定判決，已認定另一被告戊○○有偽造原告甲○○等二人為
    雅集公司發起人之名義，據以聲請該公司之設立登記乙節，
    且被告辛○○、徐文宗亦不爭執其等擔任雅集公司之清算人
    ，而被告丙○○不爭執其於公司清算時擔任監察人一事，且
    其等與被告癸○○亦不否認原告甲○○等二人先前於雅集公
    司欲成立時，有於七十九年間各認十萬股，並各繳交一百萬
    元之認股金予雅集公司，且其二人其後於八十年間曾表示撤
    回認股，並要求退還認股金合計二百萬元，而雅集公司並有
    於八十年九月間，與原告甲○○等二人為上開股份事宜簽訂
    前述之協議書，其後被告辛○○、徐文宗及丙○○於進行雅
    集公司之清算過程中，迄未以退還上開認股金各一百萬元之
    名義，支付原告各一百萬元，迄今猶然，而該公司之剩餘財
    產，業已分配予股東完畢，並已於九十二年間完成清算等情
    ，惟其等均否認須對原告二人負侵權行為損害賠償責任，另
    被告癸○○亦否認其就原告甲○○等二人所認之股份，與該
    二人成立有買賣關係，辯稱：
（一）原告雖對被告等人主張侵權行為損害賠償請求權，惟依原
      告所自陳其曾於八十九年四月九日向被告辛○○、徐文宗
      呈報出資款二百萬元之返還債權云云，則縱使被告之行為
      ，對原告構成侵權行為，惟原告該損害賠償請求權之時效
      亦早已進行，然原告迄至九十三年間始依該損害賠償請求
      權對被告等人起訴主張，早已罹二年之消滅時效，其請求
      即無理由。
（二）被告等人否認雅集公司對原告二人負有合計二百萬元之債
      務，且原告甲○○等二人，先前主張依前述協議書之法律
      關係，雅集公司負有支付其二人出資款返還合計二百萬元
      之債務，並據此對雅集公司起訴請求，惟該訴訟已據前案
      確定判決認定該協議書僅屬雅集公司與其二人所為「代為
      轉讓」之約定，雅集公司並不須對其二人負支付該二百萬
      元款項之義務，且該確定判決於理由中亦認定其二人仍係
      雅集公司之發起人及股東，而按「為訴訟標的之法律關係
      ，於確定之終局判決中已經裁判者，就該法律關係即有既
      判力，當事人雖僅於新訴訟用作攻擊防禦方法，法院亦不
      得為反於確定判決意旨之裁判。」，此有最高法院三十年
      上字第八號判例意旨可資參照，是該前案確定判決之認定
      理由及結果，已發生其既判力及爭點效，則原告於本件仍
      執與前開案件相同之主張事由（即主張其二人已退股非公
      司之發起人及股東，且雅集公司依該協議書負有直接付款
      予其二人之義務），作為本件請求之依據，即已違反前案
      確定判決既判力及爭點效之效力，已不可採。雖原告另主
      張該前案確定判決所認定之事實，即原告甲○○等二人為
      雅集公司之發起人、股東乙事，既已為前述在後之刑案確
      定判決之認定所推翻，縱原告甲○○等二人未就該前案確
      定判決，提起再審之訴以為救濟，惟該民事確定判決所認
      定之有關原告甲○○等二人為雅集公司之發起人、股東乙
      節，已不足再作為認定事實之基礎云云，惟查，上開刑案
      確定判決，乃係針對被告戊○○未經原告甲○○等二人之
      同意，偽刻其等印章偽造其等參與開會之紀錄，然此與原
      告甲○○等二人與雅集公司間就該二百萬元之債權、債務
      關係究否存在實係二事，是原告該等主張並無依據。況原
      告甲○○等二人，既未依該刑案確定判決所認定被告戊○○有偽造文書行為乙事，據以依法提出再審之訴以廢棄前
      案確定民事判決，是依前開之說明，該前案確定民事判決
      之既判力效力即仍存在，則本件自仍應受該前案確定判決
      之拘束，而認定原告甲○○等二人係雅集公司之發起人及
      股東，如此，原告甲○○二人與雅集公司間自無原告所言
      之出資款返還之二百萬元債權、債務關係之存在，是原告
      主張雅集公司對其等負有二百萬元債務乙節，並不足採信
      ，則原告進而主張被告辛○○、徐文宗及丙○○於執行清
      算事務時，未將其等對雅集公司之二百萬元債權列入清算
      分配，致其等受有損害，已對其等構成侵權行為云云，亦
      不足採。
（三）雖原告另主張該前案確定判決，僅認定原告不能根據協議
      書之履行契約法律關係來向雅集公司請求，並非表示該公
      司就不需要對原告負返還股款之義務云云，惟原告此之主
      張並無理由，蓋有關原告甲○○等二人不能依前述協議書
      履行契約之法律關係，向雅集公司請求支付該二百萬元乙
      節，已為前案確定判決所認定在案，至於原告甲○○等二
      人主張因雅集公司未履行該協議，而依債務不履行之法律
      關係加以請求部分，其前提乃係雅集公司「未履行該協議
      」，然此前提已為前述之前案確定判決之認定所否決，是
      原告此部分之主張自不可採。至於原告二人雖另主張原告
      甲○○等二人先前已於公司設立登記前，依法聲明撤回認
      股，雅集公司即對該二人負有返還所繳二百萬元股款之義
      務云云，惟查，原告甲○○等二人雖於八十年四月間聲明
      撤回認股，惟其二人嗣後與雅集公司簽訂前述之協議書，
      約定由雅集公司代為轉讓其二人之股份，是其二人其後既
      與雅集公司簽訂該協議書，即已無撤回認股，而使雅集公
      司負有返還股款義務之問題，更何況原告甲○○二人當時
      既已填載認股書，並已依認股書繳納股款完畢，依法即不
      得於嗣後片面主張要撤回認股，則原告主張因先前已撤回
      認股，故雅集公司對其負有返還出資款合計二百萬元之債
      務乙節，亦無理由。
（四）況縱認雅集公司對原告二人負有返還該二百萬元出資款之
      債務，惟因被告辛○○、徐文宗及丙○○於進行清算業務
      時，並不知該情事，也無從知悉，此因原告所提出之八十
      八年三月一日，以己○○名義寄發之所謂要求退還出資款
      二百萬元之存證信函、於八十九年四月九日以己○○名義
      寄發之所謂申報債權二百萬元之存證信函、刑案確定判決
      等資料，其等於清算過程中均未看過，公司人員亦未交接
      給其等，而原告所稱被告癸○○於刑案偵查中具狀之陳述
      內容，被告癸○○當時於清算時係曾表示原告二人仍具有
      股東身分，並建議應將其等之股東身分在形式上還原記載
      於股東名冊上，並詢問清算人有關原告掛在其名下股份之
      股款應如何處理等情，其當時並未對清算人等表示，原告
      二人具有對公司請求返還所謂出資款二百萬元之債權人地
      位。至於被告癸○○陳稱被告徐文宗有傳真部分有關原告
      二人與被告等人間，先前之訴訟相關資料予被告癸○○一
      事，被告徐文宗實已忘記該等訴訟資料當時係如何得來，
      然原告所指之傳真予被告癸○○之手稿，絕非被告徐文宗
      所為。又被告徐文宗雖前於刑案偵查中之書狀內，有提及
      原告甲○○已退股之事，但該部分之內容，被告徐文宗主
      要係援用原告甲○○當時於告訴時自己之陳述，重點在於
      強調被告徐文宗不可能涉有侵占股份之犯行而已，何況縱
      使當時被告有提到原告甲○○已非雅集公司之股東一事，
      惟並不能據此即推定原告即係雅集公司之債權人，則原告
      主張被告辛○○、徐文宗擔任清算人時，已明知原告二人
      係對雅集公司享有返還出資款各一百萬元債權之債權人，
      卻故意未依公司法第三百二十七條但書之規定，個別通知
      其二人申報債權，有所疏失云云，即非可採。再者，被告
      辛○○、徐文宗係擔任雅集公司之清算人，而清算人只能
      依法院確定民事判決及清算相關法令進行清算，而觀諸原
      告所提之前述八十九年四月九日之存證信函，一則係以己○○名義寄發，顯非當事人即原告甲○○等二人所為，再
      則其並未表明係申報債權之意旨，是縱使被告等於清算當
      時知悉或有看到該存證信函，惟亦難憑該資料，即認被告
      等於清算過程中，負有代公司清償、支付該二百萬元款項
      予原告二人之義務。再者，依清算當時雅集公司之股東名
      冊所載，原告甲○○等二人並未列名其上，是被告等人於
      清算時，依法即不能擅自將原告甲○○等二人列為股東進
      行清算，是被告辛○○、徐文宗未將原告列名為股東分配
      亦於法無違。況被告癸○○於受股東剩餘財產之分配後，
      亦已將原告二人各信託於其名下股份應受分配金額之十五
      萬九千九百七十元，於九十二年十月間交付予原告二人，
      準此，自難謂被告辛○○、徐文宗擔任清算人，被告丙○○擔任監察人，其三人於執行清算職務有何疏失而需對原
      告負損害賠償責任之情形。
（五）再者，被告徐文宗、辛○○於八十八年十一月十六日就任
      雅集公司之清算人後，即依公司法第三百十七條規定，分
      別於八十八年十一月十八日、十九日、二十日公告該公司
      之債權人應於三個月內申報其債權，並聲明逾期不申報者
      ，不列入清算之內，故債權人最遲應於八十九年二月二十
      日向清算人申報其對該公司享有之債權，是縱認上開該於
      八十九年四月九日以己○○個人名義寄發之存證信函，為
      原告甲○○等二人申報債權之意，惟清算人遲至八十九年
      四月九日始收受該存證信函，則原告甲○○等二人之申報
      債權，顯然已逾申報期限，則依法律規定，原告所稱之該
      返還出資款之債權依法即不應列入清算範圍內，如此，被
      告等人未將原告二人作為對雅集公司享有二百萬元債權之
      債權人加以清償，即分配剩餘財產予股東，自難謂被告辛○○、徐文宗及丙○○於執行清算業務，有何疏失而需對
      原告負損害賠償責任之情事存在。
（六）就被告癸○○部分，依原告主張之事實，難認其需依民法
      侵權行為及公司法第二十三條之規定，對原告負損害賠償
      責任。又因原告甲○○等二人當時所有對雅集公司之股份
      ，係以信託方式信託登記於被告癸○○名下，而依前所述
      ，被告癸○○於受公司剩餘財產之分配後，業將原告二人
      信託於其名下股份應受分配金額，交予原告二人，自難謂
      被告癸○○有何侵害原告權利之情事。又原告二人雖主張
      其等對雅集公司之股份會登記於被告癸○○名下，係因原
      告甲○○等二人與被告癸○○之間，就該股份有買賣關係
      ，並主張依買賣關係向被告被告癸○○請求給付價金合計
      二百萬元云云。惟被告癸○○否認雙方間存有買賣關係，
      事實上雙方間就該等股份僅係存有信託關係，已如前述，
      是原告主張依買賣關係請求被告癸○○各給付原告股份之
      價金一百萬元及其遲延利息乙節，亦屬無據。
（七）雖原告另主張：被告辛○○、徐文宗、丙○○於進行清算
      業務時，亦有故意為不實清算，致原告受分配金額短少之
      情事，此依被告提出之清算資料，其中單是該公司89年以
      後之總分類帳中，有關科目1112之銀行存款部分，與其所
      列清算期間雅集公司僅有之台灣銀行及台灣中小企業銀行
      存款動用明細排列對照後，各項收支之日期、數額部分均
      不符合之情形，可資證明云云，惟查，被告辛○○、徐文
      宗及丙○○否認有清算不實之情事，且縱使原告所主張之
      雅集公司之總分類帳（即被告於九十五年三月一日以呈報
      狀提出之總分類帳）中，其中有關存款金額，部分與被告
      在本件訴訟中，依法官之指示，針對雅集公司在清算期間
      內，依該公司當時在台灣銀行及台灣中小企業銀行二家銀
      行之存摺明細所整理、編列之資料【即被告於九十三年十
      月四日以答辯（二）狀提出之台銀及企銀銀行存款動用明
      細】不相符合，惟此並非因被告等人清算不實所致，乃係
      因部分總分類帳，雅集公司原係委由證人即會計記帳人員
      丁○○所編製，其依據之雅集公司之帳戶，恐不止台灣銀
      行及台灣中小企業銀行這二家，而被告所編製提出之上開
      台銀及企銀銀行存款動用明細之資料，僅係根據在上開二
      家銀行之存摺明細資料所作，致其間有所差別。且亦因清
      算過程中清算人臨時又被通知要繳納健保費，以及要分配
      予其公司剩餘財產之部分股東聯絡不易，當時尚無法匯款
      至其等之帳戶，然因斯時清算已近完成，為求結案，清算
      人即被告徐文宗、辛○○乃採用權責發生制先予估計結清
      餘額，致後來發生兩者部分款項有誤差，惟經事後確認，
      兩者間帳目仍相符合，故被告辛○○、徐文宗所進行之清
      算，絕無原告所言清算不實，故意減少原告受分配款項之
      情形。
三、被告戊○○未於言詞辯論期日到場，亦未提出準備書狀作何
    聲明或陳述。
四、本院之判斷：
（一）原告與到場被告之兩造間不爭執之事項：１、前述刑案確
      定判決，已認定被告戊○○有偽造原告甲○○等二人為雅
      集公司發起人之名義，據以聲請該公司之設立登記乙節；
      ２、被告辛○○、徐文宗係擔任雅集公司之清算人，被告
      丙○○於公司清算時係擔任監察人；３、原告甲○○等二
      人先前於雅集公司欲成立時，有於七十九年間各認十萬股
      ，並各繳交一百萬元之認股金予雅集公司，且其二人其後
      於八十年間曾表示撤回認股，並要求退還認股金合計二百
      萬元，而雅集公司並有於八十年九月間，與原告甲○○等
      二人為上開股份事宜簽訂前述之協議書，其後被告辛○○
      、徐文宗及丙○○於進行雅集公司之清算過程中，迄未以
      退還上開認股金各一百萬元之名義，為雅集公司支付原告
      各一百萬元，迄今猶然，而該公司之剩餘財產，業已分配
      予股東完畢，該公司並已於九十二年間完成清算；４、被
      告癸○○於受股東剩餘財產之分配後，已將原屬原告甲○○等二人名義之各十萬股股份，依照癸○○全部名下股份
      受分配金額之比例，於九十二年十月間各交付原告十五萬
      九千九百七十元。
（二）本件兩造間有爭執應予以審究者，在於：被告辛○○、丙○○、徐文宗於執行清算業務時，是否明知雅集公司對原
      告二人各負有支付一百萬元債務之情事，卻故意不為清償
      ，即進行雅集公司剩餘財產之分配，而故意使原告二人因
      無法受償各該一百萬元之返還出資款之債權而受有損害，
      或過失而致原告受有上開損害，而應對原告負侵權行為損
      害賠償責任? 該三名被告是否於清算時，故意為不實清算
      ，致原告受分配額短少而受有損害，而應對原告負損害賠
      償責任？２、被告癸○○是否需對原告負侵權行為損害賠
      償及給付價金之責任？３、被告戊○○是否須對原告負侵
      權行為損害賠償責任？
（三）經查：
  １、本件被告徐文宗、辛○○係自八十八年間起開始進行雅集
      公司之清算事宜，其間係先清償公司之債權人，其後曾先
      於九十年七月間起至同年十月間止，針對雅集公司之剩餘
      財產分配予股東，其後復於九十二年十月間，再度分配剩
      餘財產予股東，並於同年十月十八日向本院呈報清算完結
      ，而經本院於九十四年二月十七日發函通知准予清算完結
      之備查之情，已據調取本院八十八年度司字第四三號、九
      十一年度司字第六號、九十三年度司字第一三一號民事聲
      請事件卷宗查明無訛，且有被告提出之台銀及企銀銀行存
      款動用明細影本一份在卷可憑（見本院卷一第七十八頁至
      八十二頁），而原告對上開動用明細中，有關被告辛○○
      、徐文宗分配剩餘財產予股東之【時間部分】之記載，並
      未表示爭執，是本件就雅集公司之清算，清算人即被告辛○○、徐文宗係二度先後於九十年七月至同年十月間，以
      及九十二年十月間進行剩餘財產分配予股東之行為之情，
      堪以認定。
  ２、次查，原告主張被告辛○○、徐文宗及丙○○於清算過程
      中，在尚未分配雅集公司之剩餘財產予股東之前，已明知
      雅集公司對原告甲○○二人各負有返還一百萬元出資款之
      債務乙節，係以：原告先前在七十九年間已向公司表示撤
      回認股，且曾於八十年四月七日寄發存證信函予當時公司
      之法定代理人即被告戊○○，重申要求退還出資款之意思
      ，其後雅集公司並因退款一事，與原告甲○○等二人於八
      十年九月六日簽立有協議書，而依該協議書之內容，雅集
      公司負有支付退款合計二百零三萬元予原告甲○○等二人
      之義務，且因其後之刑案確定判決認定被告戊○○犯有偽
      造原告甲○○等二人發起人名義之犯行，而其等復知悉公
      司在八十七年間被經濟部撤銷公司登記，於八十八年三月
      一日再寄存證信函予雅集公司及當時公司之董事長壬○○
      ，申明上開偽造文書及要求退還出資款之意旨，嗣並於知
      悉公司開始進行清算後，於八十九年四月九日寄存證信函
      予清算人即被告辛○○及徐文宗，申明上開發起人名義遭
      偽造及要求處理出資款退還事宜之意旨，而被告辛○○、
      徐文宗及丙○○既係清算當時之清算人及監察人，就原告
      甲○○等二人如上開所述先前寄予戊○○及壬○○暨雅集
      公司之存證信函，以及公司所保有有關戊○○遭判決偽造
      文書確定之刑案確定判決等資料，自應於開始進行清算時
      已受領交接或已知悉其內容，參以依被告癸○○於原告「
      告訴」其侵占之偵查案件中，已於九十年間具狀表示當時
      接到刑案確定判決後，已知原告甲○○等二人已非股東而
      為公司債權人之身分，並於嗣後清算過程中一再對清算人
      提出解決原告甲○○等二人債務之建議之情，以及前述被
      告徐文宗手寫傳真予被告癸○○之內容，亦已提及於前述
      刑案判決後，原告甲○○等二人與雅集公司之間已由股東
      關係轉為債權、債務關係，暨被告徐文宗於原告甲○○告
      訴其侵占，於九十年間偵查中，其具狀表示原告甲○○早
      已退股等諸種情形，作為其論據，並提出前述之存證信函
      、協議書、刑案確定判決書、被告癸○○於刑案偵查中之
      說明狀、張莉芳之聲明狀、原告所謂被告徐文宗傳直予被
      告癸○○之手稿、被告徐文宗於偵查案中之陳述狀各一份
      （以上均影本）為證，惟被告否認原告上開之主張。查，
      原告甲○○等二人固已於八十年四月七日寄發存證信函予
      被告戊○○，於函文內要求被告戊○○辦理出資款退款事
      宜，惟其後於同年九月六日，原告甲○○等二人復與由戊○○代表出面之雅集公司簽訂前述之協議書，於該協議書
      第一條、第二條雙方並約定：「一、乙方（即原告甲○○
      等二人）擁有甲方（即雅集公司）公司股份計貳拾萬股，
      甲方同意於甲方公司貸款銀行撥款後三日內、或至遲於八
      十年九月三十日前，以新台幣貳佰零參萬元正，代為轉讓
      並付清金額予乙方；二、因乙方股份為發起人股份，須一
      年後始可轉讓，乙方同意全力配合股份轉讓程序」，嗣原
      告甲○○等二人並以雅集公司違約，未履行該協議書所定
      之支付出資退款二百零三萬元之情事為由，並主張依協議
      書之法律關係，訴請雅集公司支付該款項，惟已經前述之
      前案確定判決以：雅集公司依該協議書之約定，僅負有代
      為轉讓股份之義務，必須將原告甲○○等二人之股份代為
      轉讓出去，雅集公司始有付清價金之義務，而因雅集公司
      無法於約定之八十年九月三十日前，將原告甲○○等二人
      持有雅集公司之股份代為轉讓，則原告甲○○等二人本於
      履行契約之法律關係，請求雅集公司給付二百零三萬元及
      利息並無理由，而駁回原告甲○○等二人之請求確定之情
      ，有該等存證信函、協議書及前案確定判決影本在卷可憑
      。準此，已可認定原告甲○○等二人先前主張依協議書之
      法律關係，請求雅集公司付款一事，已經該前案確定判決
      予以認定其此一債權不存在。
  ３、次查，受原告甲○○等二人之委託，於八十年九月六日當
      天與雅集公司簽訂前述協議書之本件原告之訴訟代理人己○○先生，於前述偽造文書刑事案件審理時陳稱：「（問
      ：你何時發現戊○○偽造文書？）我是知道大約在八十年
      四月至五月間，他們公司在辦理設定登記的時候發現的..
      .」（見前述刑案一審即本院八十一年度自字第一三一號
      卷宗第五十九頁背面），參以依原告於本件主張：「因戊○○之違法行為，故意將原應返還原告甲○○等二人之款
      項納為公司資本，造成原告甲○○等二人在實質上非公司
      股東，但形式上卻登記有雅集公司股份之現象，經原告甲○○等二人與雅集公司多次協議後，於八十年九月六日由
      戊○○代表雅集公司與原告甲○○等二人達成協議」之情
      節，則原告甲○○等二人當時既已知悉被告戊○○偽造文
      書一事，仍於其後與雅集公司簽訂前述之協議書，並於協
      議書內記載表明其等擁有雅集公司合計二十萬股之股份，
      並同意由雅集公司負責代其轉讓，且其必須配合股份轉讓
      程序等情，以此觀之，被告辯稱原告甲○○等二人先前雖
      有表示撤回認股，並請求退還出資款，惟其後既與雅集公
      司簽立該協議書，即表示其等已同意改以協議書所定之方
      式，以解決與雅集公司間有關該等股份之糾紛，即已無因
      其等之撤回認股，致雅集公司需返還出資款予其等之問題
      乙節，尚非全然無據。
  ４、再查，前述之刑案確定判決固已認定被告戊○○，犯有偽
      造原告甲○○等二人發起人名義之行為，且縱認（假設語
      氣）原告主張被告辛○○、徐文宗及丙○○，於擔任清算
      人或清算時監察人之期間，有看到前開刑案判決之內容，
      暨有看到己○○於八十八年三月一日、八十九年四月九日
      所寄發的存證信函，而知悉其內所提及有關之發起人名義
      係遭偽造，戊○○已因此被判刑確定，以及有關原告甲○○等二人先前要求退還所繳款項一直無結果，雙方因此訴
      訟多年，其後刑案判決認定戊○○犯有偽造文書罪行，並
      要求收受存證信函者尊重其等之權益，妥善處理該事等情
      （按上開刑案判決及存證信函之內容，有該等判決及存證
      信函影本在卷可參）之情屬實，惟因雅集公司有關原告甲○○等二人之發起人名義係遭被告戊○○偽造一事，與雅
      集公司是否對原告甲○○等二人各負有一百萬元之出資款
      返還債務乙節，尚屬二事，是尚無從以被告於清算前或清
      算過程中得悉上開所述刑案確定判決及存證信函之內容，
      即認被告徐文宗、辛○○及丙○○於清算當時，已知悉雅
      集公司對原告甲○○等二人各負有一百萬元之出資款返還
      債務一事。
  ５、復查，依被告癸○○於被訴侵占之偵查案件中，所具狀之
      內容，係載稱：「本人於八十四年六月底接到台灣高等法
      院八十三年度上訴字第三九六三號判決文時，與周燦雄律
      師討論後，認為甲○○與陳秀斗均已成為「非股東」之身
      分，請教過會計師，會計師也沒有處理過類似之案子，若
      只剔除江、陳之股份則全體股東之股金因與登記資本額不
      符而違反商業法，如果將江、陳繼續列為股東實在有違反
      法院之判決... 由於丙○○乃為常務董事，因此我在例行
      性董事會時向林常董祺倉提出如何解決甲○○及陳秀斗二
      君之股份。基於上述之考慮，林常董祺倉建議取權宜之計
      將此二股之股份掛名在董事長之名下，... 因此常董會決
      定將江、陳二君之股份暫時登寄在董事長之名下，乃為沒
      有辦法中之辦法。雅集公司接到經濟部（八十七年）商字
      第八七七二八一四０號函註銷公司登記時，本人立即反應
      一定是己○○所為。當時我就很嚴肅的告訴高泗田經理要
      求從此以後必須重新將江、陳二君列入股東名冊內，因為
      公司被註銷後股東關係已消失而成為債權債務關係....，
      因此在八十八年一月十八日之股東大會之後均已將江、陳
      二君之股份一併列入，我更要求高泗田經理要將江、陳二
      君列入清算股東之名單，奈何一時之疏忽而造成今日大家
      之不便... 雅集公司、清算人及本人絕無侵占之意圖...
      我曾數次在清算人會議中向清算人提出如何解決江、陳二
      君股份之事情，他們（徐文宗及丙○○）均要我不要操心
      ，到時候將股款提存法院就可以了，本人當時並不知道公
      司並未將江、陳二君列入為清算股東之列。」之情，有原
      告提出之該說明狀影本在卷可憑（見本院卷第一一七頁至
      一一九頁），而依被告癸○○上開具狀之內容觀之，其主
      要係說明會將原告甲○○等二人之股份登記在其名下之原
      因，且其內亦提到當其發現公司被撤銷登記時，認為係與
      原告之訴訟代理人所為有關，乃告知當時公司之高經理必
      須重新將原告甲○○等二人【列入股東名冊】內，且公司
      在八十八年一月十日股東會之後已將【其二人之股份】一
      併列入，且其亦有要求高經理要將原告甲○○等二人【列
      入清算股東之名單】等情，是依該等內容，難認被告癸○○有於公司清算當時，告知被告徐文宗及辛○○有關原告
      甲○○等二人已非股東，且公司對其二人負有返還出資款
      合計二百萬元債務乙事，亦難認於雅集公司進行清算前或
      清算之時，被告癸○○或公司之高經理及負責清算之被告
      徐文宗、辛○○、丙○○，已認知到原告甲○○等二人對
      公司各享有一百萬元之出資款退還之債權乙節，反而，可
      看出當時被告癸○○係要求將原告甲○○等二人列為股東
      之身分加以清算。又縱認原告所提出之傳真手稿資料，確
      係被告徐文宗所傳真予被告癸○○，惟查，依該手稿內記
      載：「八十四年六月台灣高院判定前董事長戊○○偽造文
      書，陳、江二君已由股東關係轉為債權、債務關係，從此
      後陳、江二人之股份暫寄董事長之名下」之內容，經核似
      與前述被告癸○○於偵查中具狀陳述之部分內容有相符合
      之處，然依其內容，究難據以推認到場之被告，於清算當
      時，在尚未分配公司剩餘財產之前，已認知到所謂雅集公
      司對原告甲○○等二人各負有一百萬元出資款退還之債務
      乙事，又從原告提出之張莉芳出具之聲明狀之內容，亦無
      法作為原告上開主張之有利證據。再者，被告徐文宗於被
      訴侵占罪之偵查案件中，固於九十年四月九日提出陳述狀
      陳稱：「... 可見告訴人（即原告）自認係八十年九月份
      即已退股，是其並無股份在雅集公司之中，因之告訴人並
      非雅集公司之股東灼然... 告訴人於伊始即自認並非雅集
      公司之股東，且早已退股成立，是陳述人自不可能侵占其
      股份... 」之情，有原告提出之該陳述狀影本在卷可憑，
      惟查，被告徐文宗於該陳述狀之陳述內容，主要應係針對
      原告對其提出侵占股份之告訴，所為之答辯。次查，原告
      甲○○於八十九年間告訴徐文宗等人涉嫌侵占罪時，其所
      提出之檢舉函說明欄第三段中，係提及「... 惟經89/07/
      26抄錄雅集公司陳報清算人所申報之資料，卻發現我們不
      知何時已從資本額三億元的股東名冊中被除名，顯然有人
      不知以何種方式擅自將我們自股東名冊中轉移登記給其他
      人士... 」，且自八十九年起至九十一年間時，原告甲○○係指訴清算人於向本院申報清算時，未將其列名為股東
      之股東名冊陳報法院，認清算人涉有侵占罪嫌之情，已據
      本院調取台灣台中地方法院檢察署九十一年度偵字第一五
      四三二號卷內所附之該地檢署九十年度偵字第二０九０一
      號、九十一年度偵續字第七三號不起訴處分書，及台灣新
      竹地方法院檢察署八十九年度他字第四一四號卷內所附之
      檢舉函（該卷宗第二頁）可參。又原告本件之訴訟代理人
      己○○先生於九十年四月四日偵查中接受訊問時，於本件
      之被告辛○○、徐文宗在場之情下，針對被告徐文宗答稱
      ：「告訴人在新竹地院八十二年自字第一六一號判決第三
      頁理由自訴部分四稱告訴人曾以存證信函表示退股，他就
      不是股東了」之內容，其表示：「當時我有以存證信函表
      示要退股，但是沒有退成，也沒有拿去變更登記，我（按
      應係指告訴人）仍是股東。」等情，此亦據調取台灣台中
      地方法院檢察署九十年度他字第二九二號卷宗查閱無訛（
      該卷宗第二十六頁）。又原告之訴訟代理人己○○先生其
      後於台灣台中地方法院檢察署檢察官在九十一年五月二十
      二日偵訊時，檢察官詢問其告本件之證人壬○○何事？其
      陳稱告其偽造文書等罪，檢察官詢問其壬○○如何偽造文
      書時，其並陳稱：「甲○○沒有退出公司，卻被從股東名
      冊上除名」等語之情，已據本院調取台灣台中地方法院檢
      察署九十一年度偵續字第七三號偵查卷宗查明無訛（見該
      卷第十頁背面），是本件原告之訴訟代理人既於被告徐文
      宗、辛○○正進行清算事宜，尚未分配剩餘財產予股東之
      前，在八十九年、九十年間之偵查中，多次指稱原告仍係
      股東，並指訴清算人向法院呈報之股東名冊，未列原告為
      股東，有侵占其等股份之犯行，復於偵查中在被告辛○○
      、徐文宗在場之情況下，當場表示原告先前之退股沒退成
      ，仍是股東等語，嗣於九十一年間偵訊時，在證人壬○○
      在場時，亦陳稱原告甲○○未退出公司，卻被從股東名冊
      上除名等情，是於此一情況下，原告二人當時之代理人既
      一再表明原告二人仍是公司之股東，則原告主張被告辛○○、徐文宗、丙○○於偵查中，亦應已知悉原告已非雅集
      公司之股東，且對公司應有合計二百萬元之出資款返還之
      債權乙節，是否與事實相符，實有疑義。
  ６、至於原告另主張縱使依前述協議書之內容，係解釋為雅集
      公司僅負有代為轉讓股份之義務，而依嗣後雅集公司已將
      原告甲○○等二人之股份，代為出售而移轉予被告癸○○
      名下，則該協議書所定之雅集公司對原告甲○○等二人所
      負支付該二百萬元債務之停止條件已成就，雅集公司即對
      原告甲○○等二人負有支付合計二百萬元之債務乙節，查
      ，被告癸○○否認其有依該協議書向原告甲○○等二人購
      買其等之股份，辯稱其僅係受信託登記等語。又查，因兩
      造不爭執原告甲○○等二人之股份，係於八十四、五年間
      被辦理登記至被告癸○○名下之情形，而斯時距前述協議
      書所定：「... 或至遲於八十年九月三十日前，以新台幣
      貳佰零參萬元正，代為轉讓並付清金額予乙方（即原告甲○○等二人）；二、因乙方股份為發起人，須一年後始可
      轉讓，乙方同意全力配合股份轉讓程序」之股份可能轉讓
      之時間，已有三、四年之久，參以嗣後原告甲○○自八十
      九年間起，並主張其仍為雅集公司之股東，並告訴前述人
      員涉嫌侵占其等股份，已如前述，且原告甲○○等二人於
      本件亦主張當時完全不知道該等股份被轉讓到被告癸○○
      名下等情，倘原告甲○○等二人之股份係依前述協議書或
      買賣之關係，而出售予被告癸○○，何以如此？本院再參
      酌被告癸○○前開於偵查中具狀所陳稱上開股份之辦理登
      記在其名下，係於收到法院刑事判決認定原告甲○○等二
      人之發起人名義係遭偽造之後始為之等情形，是被告癸○○所辯將原告甲○○等二人之股份辦理登記至其名下，並
      非因依該買賣之關係向該二人購買股份所致乙節，尚值採
      信，此外，原告復未能舉證證明被告癸○○係依前述協議
      書之約定，而移轉該等股份至其自己名下，是原告主張依
      該協議書所定之雅集公司對原告甲○○等二人所負支付該
      二百萬元債務之停止條件，嗣後已成就，雅集公司即對原
      告甲○○等二人負有支付合計二百萬元之債務乙節，是否
      屬實，尚有疑義。況依前所述，原告二人之訴訟代理人己○○先生於八十八年三月一日、八十九年四月九日所寄發
      之前述存證信函中，亦均未提及所謂協議書之停止條件嗣
      後已成就，雅集公司因此依該協議書對原告甲○○等二人
      負有支付合計二百萬元之債務之情，是原告主張被告辛○○、徐文宗及丙○○於清算過程中，分配公司剩餘財產之
      前，已知悉公司對原告甲○○等二人負有合計二百萬元之
      債務乙節，是否可採，實值探究。
  ７、按「因故意或過失，不法侵害他人之權利者，負損害賠償
      責任」，民法第一百八十四條第一項前段固定有明文，而
      所謂故意，係指行為人對於構成侵權行為之事實，明知並
      有意使其發生或預見其發生，而其發生並不違背其本意而
      言，所謂過失則指行為人雖非故意，但按其情節應注意、
      並能注意而不注意，或對於構成侵權行為之事實，雖預見
      其能發生而確信其不發生者而言。又按「清算人之職務如
      左：一、了結現務；二、收取債權、清償債務；三、分派
      盈餘或虧損；四、分派剩餘財產」、「清算人非清償公司
      債務後，不得將公司財產分派予各股東」、「剩餘財產之
      分派，除章程另有訂定外，依各股東分派盈餘或虧損後淨
      餘出資之比例定之」、「清算人應以善良管理人之注意處
      理職務，倘有怠忽而致公司發生損害時，應對公司負連帶
      賠償之責任」，公司法第八十四條第一項、第九十條第一
      項、第九十一條、第九十五條前段已有規定。又「清算人
      於就任後，應即以三次以上之公告，催告債權人於三個月
      內申報其債權，並應聲明逾期不申報者，不列入清算之內
      。但為清算人所明知者，不在此限。其債權人為清算人所
      明知者，並應分別通知之」，同法第三百二十七亦有規定
      。是依前開之規定，可知清算人於清算過程中，固應負責
      於清償公司之債務後，始得進一步分派盈餘、虧損及分派
      剩餘財產予股東，且清算人應對已知之公司債權人加以通
      知其申報債權，惟清算人清償公司債務之前提，必須先認
      定何人為公司之債權人，其債權數額為何，而清算人於認
      定公司之債權人誰屬及其債權數額時，依前開之規定，即
      應盡到善良管理人之注意義務加以審認。查，就本件而言
      ，清算人即被告徐文宗、辛○○暨監察人即被告丙○○於
      清算時，已知悉前開前案確定民事判決及協議書之存在，
      且該前案確定民事判決，已認定原告甲○○等二人無從主
      張依照該協議書，要求雅集公司對其等各負支付一百萬元
      債務之責任，又依前所述，原告甲○○等二人亦於知悉被
      告戊○○涉有偽造文書行為後，嗣後再與雅集公司成立該
      協議書，並同意改依協議書之約定方式，以處理雙方間有
      關該等股份之事宜，而不再主張已撤回認股，暨參酌縱使
      被告徐文宗、辛○○及丙○○於清算前或清算過程中，有
      看過或知悉前述刑案確定判決之內容，或有看過或知悉己○○先生於八十八年三月一日、八十九年四月九日所寄發
      之存證信函之內容，惟此與被告徐文宗、辛○○及丙○○
      當時，是否已知悉雅集公司對原告甲○○等二人各負有返
      還出資款一百萬元之債務乙事尚屬有間等情，並再審酌原
      告甲○○於自八十九年起至九十一年間，在告訴被告四人
      及證人壬○○涉犯侵占等罪之偵查案件中，多次指稱原告
      甲○○仍係雅集公司之股東，遭被告等人侵占其股份，且
      其間己○○先生亦曾代表原告甲○○，在偵查庭中，當著
      被告徐文宗、辛○○之面，表示先前之撤回認股無效，原
      告甲○○仍是股東等情，是被告徐文宗、辛○○及丙○○
      在清算過程中，面對上述之諸種情狀之客觀情形下，縱使
      前開之確定民事判決於本件兩造之間不發生既判力之效力
      ，惟於原告未對其等進一步提出有關雅集公司確有積欠原
      告二人返還出資款各一百萬元債務之證明之情形下，實難
      認該三名被告已明知雅集公司積欠原告二人各該一百萬元
      債務，或被告等按其應有之注意義務，已能知悉該情形而
      未能注意，卻【故意或過失】而不為清償，是該三名被告
      未先支付原告二人各一百萬元，即進行公司剩餘財產之分
      配予股東，其等如此執行清算事務，對原告而言，應無何
      故意或過失之不法侵權行為可言。
  ８、至原告另主張被告徐文宗、辛○○、丙○○於清算時，故
      意為不實清算，致原告受分配額短少而受有損害，應對原
      告負損害賠償責任乙節，惟該被告三人均否認有清算不實
      之情事。經查，就原告所主張被告提出之公司清算資料，
      其中89年以後之總分類帳（即被告於九十五年三月一日以
      呈報狀提出之總分類帳）中，有關科目1112之銀行存款部
      分，與被告提出之台灣銀行及台灣中小企業銀行存款明細
      【即被告於九十三年十月四日以答辯（二）狀提出之台銀
      及企銀銀行存款動用明細】排列對照後，各項收支之日期
      、數額部分有多項不符合之情形，經被告辛○○於本院九
      十五年三月二十四日開庭時，就上開二份資料，加上被告
      先前所提出之雅集公司在清算當時，於台灣銀行及台灣中
      小企銀之二本銀行存摺明細資料（即被告於九十五年三月
      一日以呈報狀提出之二份存摺影本），當庭對原告二人之
      訴訟代理人說明後，原告亦已不爭執就上開三份資料，其
      中在九十二年九月二十一日之前，其等上面記載之資料實
      質上係吻合之情（見本院九十五年三月二十四日訊問筆錄
      ），至就九十二年九月二十一日之後資料有不吻合之情形
      ，被告業已表示係因當時清算人臨時又被通知要繳納健保
      費，以及當時因部分股東聯絡不易，致無法將其等應獲之
      公司剩餘財產之分配款匯至其等帳戶內，然因當時清算已
      近完成，為求結案，乃採用權責發生制先予估計結清餘額
      ，致發生兩者部分款項有誤差等情。而本院審酌於清算當
      時，原告二人原先其等名義之各十萬股之股份，既均登記
      在被告癸○○之名下，且雅集公司在八十八年間進行清算
      時，其公司登記之股份有三千萬股，而依被告徐文宗、辛○○於八十八年間提出到本院之公司股東名簿觀之，當時
      股東合計有一百零四名，其中被告癸○○有一百萬股，且
      清算人已依各股份先配發一點五元，其後再就餘額依股份
      比例退款予股東，而辦理分配公司剩餘財產予股東之金額
      合計約四千七百多萬元之情（以上見本院八十八年度司字
      第四三號卷內第二十三至二十四頁、本院九十三年度司字
      第一三一號卷內之現金收支表，及本院卷第一八二頁之會
      議紀錄），暨被告癸○○並未主張清算人有清算不實，致
      登記其名下之股份有短收剩餘財產之分配款，以及原告迄
      未舉證證明有其他股東表示清算人清算不實等情形，衡情
      ，被告辛○○、徐文宗及丙○○於進行清算業務時，應無
      為故意使原登記在被告癸○○名下，原屬原告二人股份之
      分配款短少，而為不實清算之情事發生，此外，原告亦未
      能進一步舉證證明被告辛○○、徐文宗及丙○○有清算不
      實，致登記在被告癸○○名下之原屬原告二人之股份，所
      受剩餘財產之分配款有短少之情形，則被告所辯僅係一時
      帳目之誤差，並無清算不實乙節，尚非無據。
  ９、復查，就被告辛○○、徐文宗及丙○○辯稱：被告癸○○
      於就登記其名下之股份，受清算人之剩餘財產之分配後，
      已按其自己本身持有及原告二人登記在其名下之股份之比
      例，予以按比例各支付十五萬九千九百七十元予原告二人
      之情，為原告所不爭執，且再綜合上開所述等情，已難認
      被告辛○○、徐文宗及丙○○於執行雅集公司之清算業務
      時，有何故意或過失之不法行為，或故意為不實之清算，
      致損害原告之權利之情事發生，亦即難認該三名被告於清
      算時，有對原告構成侵權行為。
（四）至就原告主張被告癸○○應同依民法侵權行為及公司法第
      二十三條之規定，以及依買賣關係，對其等各負支付一百
      萬元及其遲延利息之責任部分，經查，原告主張被告癸○○之侵權行為之原因事實，乃在於：被告癸○○在被告戊○○前述之偽造文書罪之刑事判決確定後，於84年擔任雅
      集公司負責人時，已知原告甲○○等二人之出資並非公司
      資本，公司應辦理減資將原告甲○○等二人之出資款各一
      百萬元予以返還，詎其卻不為辦理，且其在之前代表雅集
      公司與原告達成協議，由其負責找人來認股，或由其自己
      認股後，卻又不代表雅集公司履行該協議乙事，惟查，依
      前開之說明，原告甲○○等二人既於表示撤回認股，並知
      悉被告戊○○有偽造文書之犯行後，仍與被告戊○○擔任
      代表人之雅集公司成立前述之協議書，表明其等擁有雅集
      公司之股份各十萬股，並同意就該等股份，改依協議書約
      定之內容及方式加以處理，且參以於前述刑事確定判決作
      成當時，既已存在前述之確定民事判決，已認定原告甲○○等二人不得依該協議書之約定，請求雅集公司各支付其
      等一百萬元，是固然被告癸○○於擔任公司之負責人時，
      知悉被告戊○○偽造原告甲○○等二人之發起人名義，已
      經刑事確定判決認定在案之情節，惟難依此即認被告癸○○於當時，已知悉所謂雅集公司應辦理減資並應返還原告
      甲○○等二人之出資款各一百萬元之情，亦難認被告癸○○當時未如此認定及處理有何過失。又被告癸○○固有於
      該協議書上署名為見證人，惟依該協議書之內容，尚無從
      遽以認定被告癸○○當時有承諾由其負責找人來承讓該等
      股份或由其自身來承讓，而原告就此亦未舉證證明，況縱
      認被告癸○○於當時有為該等承諾，惟其未履行該承諾，
      縱有違約，得否因此逕認被告癸○○對原告二人構成侵權
      行為，亦非無疑。是原告主張被告癸○○亦因上開原告主
      張之原因事實，對其等構成侵權行為乙節，亦難以成立。
（五）至就原告另主張依買賣契約之關係，請求被告癸○○各給
      付原告買賣前述股份之價金一百萬元部分，經查，被告癸○○否認就前述由原告甲○○等二人名義，登記至其名下
      之各十萬股之股份，與原告甲○○等二人間成立有買賣關
      係，而依前述（三）第６點所述之理由，亦難認被告癸○○係因向原告甲○○等二人買受該等股份，致成為該等股
      份之名義所有權人。此外，原告二人未能進一步舉證證明
      原告甲○○等二人就前述之股份，與被告癸○○間訂立有
      買賣契約，則原告主張依買賣契約之法律關係據以向被告
      癸○○為本件之請求，亦屬無據。
（六）再就原告主張依民法侵權行為損害賠償及公司法第二十三
      條之規定，請求被告戊○○負責部分，查，原告主張被告
      戊○○應負侵權行為損害賠償責任，其主張之原因事實在
      於：被告戊○○明知原告甲○○等二人已撤回認股，依法
      應將其等所繳之認股金各一百萬元予以返還，詎被告戊○○竟偽造原告甲○○等二人之發起人名義，向主管機關申
      請公司之設立登記，並將應返還其二人之認股金納為公司
      資本，嗣後亦不辦理減資將該非屬公司資本之款項返還其
      二人，致其二人受有損害乙節。惟查，依前開所述，原告
      甲○○等二人係於認股後，又向被告戊○○表示撤回認股
      ，惟於被告戊○○未退回出資款，並偽造其二人名義為發
      起人，據以申請雅集公司之設立登記經核准後，其二人又
      於知悉發起人名義遭被告戊○○冒用、偽造之情形下，復
      與被告戊○○擔任代表人之雅集公司，於八十年九月六日
      簽訂前述之協議書，並於協議書內表明其等擁有雅集公司
      之股份各十萬股，並同意就該等股份，改依協議書約定之
      內容及方式加以處理，則於此一情況之下，可認原告甲○○等二人已同意不依撤回認股之方式，以處理雙方間有關
      該等股份之權利、義務事項，則原告嗣後於本件再以被告
      戊○○於明知原告甲○○等二人當時已撤回認股之情下，
      卻故意偽造文書，又不辦理減資，亦不返還其等之出資款
      各一百萬元，而主張被告戊○○對其等成立侵權行為乙節
      ，亦難以成立。
（七）綜上所述，原告主張依民法侵權行為損害賠償及公司法第
      二十三條之規定，請求被告辛○○、徐文宗及丙○○連帶
      各給付原告一百萬元及自起訴狀繕本送達翌日起至清償日
      止按年息百分之五計算之利息，並請求被告癸○○、戊○○各給付原告一百萬元及自起訴狀繕本送達翌日起至清償
      日止按年息百分之五計算之利息，並另主張依買賣之法律
      關係請求被告癸○○給付原告上開金額，且主張上開被告
      辛○○、徐文宗、丙○○三人，分別與被告癸○○、戊○○間，對原告所負之上開給付責任為不真正連帶債務之法
      律關係乙節，均於法尚屬無據，應予以駁回。而原告之訴
      既經駁回，其假執行之聲請亦失所附麗，應併予駁回之。
（八）本件判決之基礎已臻明確，到場之兩造其餘之攻擊、防禦
      方法及舉證，核與判決結果無影響，爰不一一予以論列，
      併此敘明。
參、據上論結，本件原告之訴為無理由，依民事訴訟法第385 條
    第1項前段、第78條，判決如主文。
中    華    民    國    95    年    8     月    15    日
                  民事第二庭    法  官  鄭政宗
以上正本係照原本作成。
如對本判決上訴，須於判決送達後20日內向本院提出上訴狀。
中    華    民    國    95    年    8     月    15    日
                                書記官  蔣淑君


司法院資訊處製作；財團法人民間司法改革基金會備份。
